【裁判字號】    98,上易,44
【裁判日期】    990122
【裁判案由】    拆屋還地
【裁判全文】
臺灣高等法院花蓮分院民事判決          98年度上易字第44號
上  訴  人  甲○○
上  訴  人  壬○○
前列二人共同
訴訟代理人  乙○○
被上訴人    庚○○
                        號
訴訟代理人  戊○○
訴訟代理人  丙○
當事人間請求拆屋還地事件，上訴人對於中華民國98年7月31日
臺灣臺東地方法院96年度訴字第146號第一審判決提起上訴，本
院判決如下：
    主  文
上訴駁回。
第二審訴訟費用由上訴人負擔。
    事實以及理由
壹、被上訴人在原審起訴主張：
    坐落臺東縣臺東市○○○段455、467地號土地（面積分別為
    ：349.96平方公尺、24.11平方公尺，下合稱為系爭土地）
    係訴外人林芝蘭（即被上訴人之祖母）於民國80年2月7日以
    贈與為原因，而移轉所有權登記予被上訴人所有。上訴人甲
    ○○、壬○○均未有正當權源，上訴人甲○○卻在系爭土地
    上建築如附圖Ａ部分所示水泥結構之一層建物（面積為25.1
    6平方公尺）、在臺東市○○○段455地號土地上建築如附圖
    Ｂ部分所示鐵皮結構之一層建物（面積合計為42.84平方公
    尺）（以下合稱系爭Ａ、Ｂ建物）。上訴人壬○○在系爭土
    地上建築如附圖Ｃ部分所示水泥結構之一層建物（面積為59
    .25平方公尺：下稱系爭Ｃ建物）。爰依民法第767條中段、
    前段之規定，請求上訴人拆除系爭建物，將系爭土地返還被
    上訴人等語。並聲明求為判決：上訴人甲○○應將坐落在被
    上訴人所有(一)臺東縣臺東市○○○段455、467地號土地上，
    如附圖Ａ部分所示之建物（面積為25.16平方公尺）、(二)臺
    東市○○○段455地號土地上建築如附圖Ｂ部分所示之建物
    （面積為42.84平方公尺）拆除，將占用之土地返還被上訴
    人。上訴人壬○○應將坐落在被上訴人所有之臺東縣臺東市
    ○○○段455、467地號土地上，如附圖Ｃ部分所示之建物（
    面積為59.25平方公尺）拆除，將占用之土地返還被上訴人
    。於上訴人上訴後，並聲明駁回上訴人之上訴。
貳、上訴人則以：
    民國(下同)52年間，系爭土地原所有權人呂老生（即被上訴
    人之祖父）與王金枝（即上訴人甲○○之母、上訴人壬○○
    之婆婆），就系爭土地訂立買賣契約，約定買賣價金為新臺
    幣（下同）5,000元（下稱系爭買賣契約），並同意王金枝
    在系爭土地上建築房屋，而呂老生業經收取上開價金在案。
    嗣呂老生於69年間死亡後，由呂老生之配偶林芝蘭繼承而取
    得系爭土地之所有權登記。林芝蘭於86年間死亡，而被上訴
    人為呂老生及林芝蘭之子孫，自負有履行買賣契約之義務。
    至於王金枝於91年7月8日死亡後，並無繼承人為拋棄或限定
    繼承之聲明，而上訴人甲○○為王金枝之女；訴外人王清元
    （即王金枝之子）於90年5月21日死亡後，亦無繼承人為拋
    棄或限定繼承之聲明，而上訴人壬○○為王清元之配偶，故
    均自得因繼承而對呂老生之繼承人依系爭買賣契約之法律關
    係主張占有系爭土地係有正當之權源等語置辯。並提出記載
    ：「民國52年呂老生伍仟元支。王金
    枝留」之字據，及王清元與林芝蘭、蔡秀霞間對話之錄音（
    下稱系爭錄音）譯文，以為業經成立系爭買賣契約之證明，
    並均聲明求為判決：駁回被上訴人之訴。上訴後並聲明廢棄
    原判決，改判駁回被上訴人在第一審之訴。
參、下列事實為兩造所不爭執（原審卷第261頁背面至第262頁背
     面），自應堪信為真實，本院爰逕採為辯論及判決之基礎
     。
一、坐落臺東縣臺東市○○○段455、467地號土地（面積分別為
    ：349.96平方公尺、24.11平方公尺，即系爭土地）為被上
    訴人所有。至於系爭土地自訴外人呂老生（即被上訴人之祖
    父）起至被上訴人止，所有權變更之經過為：
(一)呂老生於55年11月3日經登記為臺東市○○段138之8地號土
    地之所有權人，並有土地登記簿謄本為證(原審卷第221頁)
    ；69年12月24日呂老生死亡後，訴外人林芝蘭因繼承，而登
    記為上開地號土地之所有權人，並分別有戶籍謄本(原審卷
    第200頁)、土地登記簿謄本影本為證(原審卷第221頁）。
(二)前揭地號土地於79年1月3日因分割登記，而增加同段137之
    30地號土地，有土地登記簿謄本為證(原審卷第219頁)。
(三)80年2月7日林芝蘭將臺東市○○段137之30地號土地，以贈
    與為原因，移轉所有權登記予被上訴人，有土地登記簿謄本
    為證(原審卷第227頁）。而上開地號土地於81年2月27日經
    更正為臺東市○○段137之42地號土地，有土地登記簿謄本
    影本為證（原審卷第226頁）。另臺東市○○段137之42地號
    土地，於90年3月20日因分割而增加同段137之57地號，有土
    地登記謄本簿謄本為證（原審卷第7頁）。臺東市○○段137
    之57地號土地於96年11月30日重測後，經編定為臺東市○○
    ○段455地號，有土地登記簿謄本為證(原審卷第82頁）。臺
    東市○○段137之42地號土地於96年11月30日重測後，經編
    定為臺東市○○○段467地號，有土地登記謄本、系爭土地
    所有權移轉經過明細表為證（原審卷第83頁、第237頁）。
二、呂老生於69年12月24日死亡後，並無繼承人為拋棄或限定繼
    承之聲明。林芝蘭（即被上訴人之祖母）於86年12月16日死
    亡後，亦無繼承人為拋棄或限定繼承之聲明。而訴外人丁○
    ○（即呂老生、林芝蘭之子，即被上訴人之父）目前尚生存
    。故被上訴人目前並非為呂老生、林芝蘭之繼承人。並分別
    有個人除戶查詢資料(原審卷第190頁)、戶籍謄本(原審卷第
    189頁)為證。
三、王金枝於91年7月8日死亡後，並無繼承人為拋棄或限定繼承
    之聲明。上訴人甲○○為王金枝之女，王金枝長子王清元業
    於90年5月21日死亡，無繼承人為拋棄或限定繼承之聲明，
    而上訴人壬○○為王清元之配偶。分別有戶籍謄本附卷可證
    (原審卷第193、202頁)
四、如附圖所示之系爭Ａ、Ｂ建物均為上訴人甲○○所有；系爭
    Ｃ建物為上訴人壬○○所有。
五、上訴人無法提出呂老生與王金枝間，就系爭土地所訂立系爭
    買賣契約之書面資料。惟提出記載「民國52年呂老生伍
    仟元支。王金枝留」之字據（原審卷第67
    頁），經中文翻譯應為「在民國52年已向呂老生支付5,000
    元。王金枝留」。
肆、本件經兩造同意行集中審理，並協議、整理限縮爭點如下：
一、呂老生是否將土地出售給王金枝?
二、上訴人占有系爭土地，是否有正當權源？
伍、得心證之理由
一、呂老生確實將土地出售給王金枝，此有下列事證為證:
(一)上訴人一再主張其2人之母親、婆婆王金枝曾經與被上訴人
    之祖父呂老生簽訂買賣契約，被上訴人則否認曾經有簽訂契
    約。上訴人雖遲遲無法提出書面之買賣契約。但上訴人卻提
    出一紙照片影本，在照片背面記載著「民國52年呂老生
    伍仟元支。王金枝留」之字據（原審卷第
    67頁），該文字中文翻譯為「在民國52年已向呂老生支付
    5,000元。王金枝留」。從日文文字的書寫形式，是以片假
    名所寫成，顯然是在日治時期受過相當日本教育的人所書寫
    。而據留有照片原本之癸○○到庭證稱:當時因為受委託處
    理土地過戶事宜，因此保留有照片原本(本院卷第77頁)。癸
    ○○並於接受訊問時，當庭提出照片原本，經本院扣案在卷
    (本院卷第81頁)，從這張泛黃的照片觀之，確實已經有相當
    年代，而且照片中的甲○○還是俏麗小姑娘，背景還是已經
    絕跡的茅草屋，而照片原本並不是上訴人所自行提出，是本
    院依職權傳喚證人癸○○時，癸○○才庭呈附卷，其偽造的
    可能性甚低。
(二)而照片背面的字跡，癸○○證稱據悉是林芝蘭所書寫，因為
    王金枝本身並不認識字(本院卷第77頁)，以王金枝當時的年
    紀，當時的職業是務農，確有可能不懂文字，反而林芝蘭雖
    然是平地山胞(依戶籍謄本之註記)，民國2年10月1日生，卻
    是公立學校畢業，有戶籍謄本附卷可參(原審卷頁200)，則
    癸○○所述應屬實情。被上訴人雖然一再否認照片的真實性
    ，但對於林芝蘭是否認識字，被上訴人訴訟代理人竟然陳稱
    「我婆婆林芝蘭是否識字，我不清楚」(本院卷第77頁)。而
    林芝蘭的兒子丁○○更證稱「我母親沒有讀書，他不識字」
    (本院卷第91頁)。與戶籍謄本上的記載完全不符，如果被上
    訴人訴訟代理人以及證人丁○○願意多了解自己的母親，體
    諒父母親的心意，作出符合父母親期待的事情，當不至於連
    自己的母親識不識字之事實都做出虛偽的陳述。
(三)而再根據癸○○代為處理委託事務之經過，證稱:在92年6月
    之前的某日，係王金枝的女兒甲○○找我，說其母親有事請
    我幫忙，因王金枝年紀很大，行動不便，所以後來我就到王
    金枝她家裡去，因王金枝講話摻雜很多原住民語言、日本語
    言，我聽不懂，所以就請甲○○翻譯，王金枝拿出一張很老
    的照片，照片當中是甲○○站在他們老家門前所拍攝的照片
    ，這老家是一間茅草屋，在這照片的背面，寫了一些日本字
    ，有些字我看不懂，但我看懂的部分字是寫了「民國52年」
    、還有「呂老生」、及「5千元」等字，其餘的字我都看不
    懂，因為係片假名的關係，上面還寫上「王金枝留」的字樣
    ，這照片我有帶來，當時王金枝跟我說，說在很多年前，跟
    呂老生以5千元的代價買下這塊地，當初這塊地係海邊的新
    生地，沒有地號，也沒有辦理放領，所以王金枝沒有辦法辦
    理過戶，那就由王金枝家人在那邊蓋屋，原先係茅草屋，後
    來改建成鐵皮屋，然後他們一家人也在那裡設立戶籍登記，
    門牌號碼為台東市○○里○○路23號，一直到67年門牌號碼
    再改編為吉林路2段548及549號，後來該土地改編為石山段
    137-42和137-57地號，總共面積為348平方公尺，王金枝說
    她已經80餘歲，再活也活不久，她希望能夠在有生之年，把
    土地、房屋過戶清楚，所以她請教有何方法可以辦理過戶，
    王金枝也跟我說呂老生已經過世了，土地已經過戶給其太太
    林芝蘭，林芝蘭並於80年間贈與給其孫子庚○○，我聽了她
    的拜託之後，我告訴王金枝，要我為妳辦理這件事，需要出
    具委託書，我才能夠出面為妳辦理這件事，王金枝因此簽了
    委託書給我，之後，我另外與王金枝、甲○○3人約一起到
    庚○○的家裡，當時庚○○不在，所以我們要找庚○○的爸
    爸丁○○，那時，丁○○的太太說丁○○人不舒服，有關土
    地的事情，他也不管，接著，我打聽到丁○○的女婿田英傑
    在富岡派出所任職，也知道他的電話，我就寄了一封信給田
    英傑，請其幫忙協商這事，看看事情能否圓滿解決，後來田
    英傑有回我電話，說這是長輩的事情，他無法過問，後來王
    金枝與甲○○均無法解決此事，我就建議她們經調解程序聲
    請調解，經定期通知兩造來調解時，王金枝及甲○○均有到
    場，但是對方沒有到場，所以沒有調解成立，至於兩造間的
    民事訴訟事宜，我並未參與（本院卷第76頁)。並提出照片
    原本、委託授權書以及信函為證（本院卷第80頁以下）。
(四)再從王金枝與林芝蘭對話的錄音譯文(原審卷第75頁以下)，
    內容談到土地因為是海防用地，所以無法過戶，過了3年之
    後，才直接把土地移轉登記給丁○○。而從王清元與林芝蘭
    對話的錄音譯文中，林芝蘭很清楚的說明事情的來龍去脈，
    說當時呂老生從事牛隻買賣，1日3餐都是王金枝家裡打點，
    感情很好，像兄妹一樣，呂老生向王金枝表示希望能把窪地
    的土填一填，以便種植作物，王金枝表示願意負擔填土的費
    用，所以呂老生同意用5千元把土地讓給王金枝。林芝蘭在
    談話中還表示當時呂老生賣的價錢太低了，她有一點不高興
    ，但是因為雙方有如親兄弟，所以也莫可奈何。林芝蘭又強
    調說「錢已經收到了，雖然很少」、「後來呂老生也把錢拿
    去買水牛」(原審卷第131、134頁)。又說當時呂老生不認識
    字，王金枝催著辦登記，呂老生也不同意，還說「妳又不是
    別人，我不認識的(人)，誰讓妳們住在此，是我們祖先的指
    引，以後如果我已不在，可能妳們會遺棄我的後代」，王金
    枝回答說「不會，我保證我會教育我的子女，懂得與你們小
    孩相處，要互相照顧，只是怕將來我們老的都不在了，我們
    的後代，免於發生糾紛，因此我要辦理過戶，呂老生同意過
    戶，只是因為當時是海防用地，必須先辦理承租手續，才能
    辦登記」(原審卷第132頁)。更可證當時呂老生確實因為與
    王金枝感情好，並且受到王金枝的照顧，因此把土地用比較
    便宜的價格出售給王金枝。
(五)該錄音內容，被上訴人先則對於錄音帶的內容表示疑義，經
    過原審同意給予2個月時間的整理與校對，卻僅表示錄音內
    容不符常情，林芝蘭已經中風無法言語等意見(原審卷第168
    頁)。然而該錄音內容，並不是僅僅談到本案案情而已，而
    是老人家擔心後代子孫不了解長輩兄妹般的情誼，為了爭產
    而不顧父祖叮嚀，做出違背祖訓的事情，而且林芝蘭還說到
    當時如何百般不願將土地以低廉的價格出售，卻礙於雙方情
    誼，而且既然約好出售，仍表示必須遵從約定。而錄音內容
    所提到呂老生與王金枝兩家的情誼，也經過兩家的鄰居辛○
    ○證稱:呂老生與王金枝就住在附近，呂老生家人3餐幾乎都
    在王金枝家裡用膳(本院卷第92頁)。顯見錄音內容應屬實情
    ，則其中談到呂老生將土地出售給王金枝一事亦應屬事實。
(六)雖然呂老生的兒子丁○○在本院審理中，作證否認呂老生出
    售土地給王金枝(本院卷第91頁)。呂老生的媳婦己○○○也
    證稱不知道出售土地的事情(本院卷第60頁)。然而2位證人
    也僅證稱長輩沒有交代、沒有告知而已，而長輩沒有交代、
    沒有告知，並不表示並無其事。更何況丁○○對於其母親畢
    業於公立學校一事，尚且證稱其母親並不識字，更足以顯示
    丁○○之證詞並不可信，則2位證人之證詞並不足以推翻呂
    老生出售土地給王金枝之事實的認定。
(七)綜上證據，可知呂老生確實將土地出售給王金枝。
二、上訴人占有系爭土地，對於被上訴人而言，並無正當權源。
(一)按「債權契約為特定人間之權利義務關係，僅債權人得向債
    務人請求給付，不得以之對抗契約以外之第三人，此為債之
    相對性原則。」，最高法院96年度台上字第1809號判決意旨
    可資參照。次按「遺產繼承人，除配偶外，依左列順序定之
    ：一、直系血親卑親屬。二、父母。三、兄弟姊妹。四、祖
    父母。」、「前條所定第一順序之繼承人，以親等近者為先
    。」，民法第1138條、第1139條分別定有明文。又「第1138
    條所定第一順序之繼承人，有於繼承開始前死亡或喪失繼承
    權者，由其直系血親卑親屬代位繼承其應繼分。」、「第11
    48條繼承人自繼承開始時，除本法另有規定外，承受被繼承
    人財產上之一切權利、義務。」，民法第1140條、第1148條
    第1項亦分別定有明文。
(二)上訴人之母親王金枝雖然曾經向被上訴人之祖父購買土地，
    而且也付清價款，而王金枝於91年7月8日死亡後，因無繼承
    人為拋棄或限定繼承之聲明，故上訴人甲○○自屬王金枝之
    繼承人，自得主張因繼承，而承受王金枝在系爭買賣關係之
    一切權利義務，而為系爭買賣關係之當事人。但呂老生於69
    年12月24日死亡後，亦無繼承人為拋棄或限定繼承之聲明，
    林芝蘭（即呂老生之配偶）、丁○○（呂老生之子、即被上
    訴人之父）遂為呂老生之繼承人，依前開規定，亦因承受呂
    老生關於系爭買賣契約之一切權利義務，而均為系爭買賣契
    約之當事人。嗣林芝蘭於86年12月16日死亡後，並無繼承人
    為拋棄或限定繼承之聲明，而丁○○（即林芝蘭之子）依前
    開規定，自應承受林芝蘭原承受關於呂老生關於系爭買賣契
    約之一切權利義務，而為系爭買賣關係之當事人。惟被上訴
    人雖為林芝蘭之直系血親卑親屬，但並非屬親等最近者（親
    等最近者為丁○○），據此，被上訴人並非林芝蘭之繼承人
    甚明，自無庸承受呂老生或林芝蘭原承受關於呂老生在系爭
    買賣契約之一切權利義務。亦即，被上訴人並未因呂老生或
    林芝蘭之死亡，而取得系爭買賣契約當事人之地位甚明，故
    基於債之相對性原則，系爭買賣契約並不及於該契約當事人
    以外之被上訴人。況被上訴人係因受贈，而取得系爭土地所
    有權，時間更是早在80年2月7日，更與系爭買賣契約無涉。
(三)綜上所述，上訴人甲○○雖然因繼承而承受王金枝關於系爭
    買賣契約之權利，但因被上訴人不是繼承人，也不是契約當
    事人，買賣契約不生拘束被上訴人的效力，因此甲○○占有
    土地，不得對於被上訴人主張有何正當權源。而上訴人壬○
    ○為王清元(王金枝之子)之配偶，而王清元於90年5月21死
    亡後，王金枝始於91年7月8日死亡，故依民法第1140條之規
    定，王金枝之繼承人乃為王清元之直系血親卑親屬，而非上
    訴人壬○○。故上訴人壬○○既非繼承人，即無從因依繼承
    而承受王金枝關於系爭買賣契約之權利，其占有系爭土地即
    無正當權源。
(四)按所有權人對於無權占有其所有物者，得請求返還之，對於
    妨害其所有權者，得請求除去之，民法第767條中段、前段
    定有明文。上訴人占用系爭土地，既無正當權源，被上訴人
    取得土地所有權又早在80年間，並非因為本案訴訟而取得土
    地所有權，並無證據證明被上訴人取得土地意在損害上訴人
    買賣契約之權利。則被上訴人依前揭規定訴請拆屋還地，自
    屬有理由，應予允許。
三、綜上所述，本件被上訴人主張上訴人無權占用其土地為可採
    ，上訴人所辯，就王金枝曾經向呂老生購買系爭土地固屬有
    據，但上訴人2人與被上訴人並非買賣契約當事人，上訴人2
    人占用土地仍屬無權占用，其抗辯屬有權占用為無可取。從
    而，被上訴人本於所有物返還請求權，請求上訴人拆屋還地
    為有理由，應予准許。原審判命上訴人交付土地，於法並無
    不合。上訴意旨指摘原判決不當，求予廢棄改判，為無理由
    ，應予駁回其上訴。
四、據上論結，本件上訴為無理由，依民事訴訟法第449條第1項
    、第78條、第85條第1項前段，判決如主文。
中    華    民    國    99    年    1     月    22    日
                  民事庭審判長法  官  謝志揚
                              法  官  劉雪惠
                              法  官  賴淳良
以上正本係照原本作成。
本件不得上訴。
中    華    民    國    99    年    1     月    22    日
                              書記官  邱廣譽


司法院資訊處製作；財團法人民間司法改革基金會備份。
